【裁判字號】    89,台上,6179
【裁判日期】    891019
【裁判案由】    偽造文書
【裁判全文】
最高法院刑事判決                              八十九年度台上字第六一七九號
    上  訴  人  甲○○
右上訴人因偽造文書案件案件，不服台灣高等法院中華民國八十七年七月二十一日第
二審更審判決（八十六年度上更(二)字第一○七七號，起訴案號：台灣台北地方法院檢
察署八十四年度偵續字第四三五號），提起上訴，本院判決如左：
    主  文
原判決撤銷，發回台灣高等法院。
    理  由
本件原判決認定上訴人甲○○係設於台北市○○○路○段一七一號十二樓群沛企業股
份有限公司（下稱群沛公司）董事長，為從事業務之人。於民國七十九年底，因公司
經營不善，為辦理群沛公司解散事宜，未召開股東會，亦未經股東趙家熙同意，即基
於偽造私文書，及使公務員登載不實，並進而持以行使之概括犯意，於七十九年十一
月間，委請不知情之孫夢民，製作該公司選任趙家熙為清算人之七十九年十一月二十
一日，內容不實之股東決議錄。然後再由上訴人持其前於七十八年十一月間委託不知
情之不詳姓名者偽刻趙家熙之印章一枚，蓋在群沛公司解散登記申請書上，於同年十
二月十五日持向台北市政府建設局申請解散登記，經該局承辦人員核准並於職務上所
掌之變更登記事項卡為不實之登載，足以生損害於台北市政府建設局對公司之管理及
趙家熙。復於八十年一月六日委託不知情之孫夢民，偽製以群沛公司清算人趙家熙名
義，向臺灣臺北地方法院呈報清算人之聲請狀（原判決誤載為聲請書）。並由上訴人
以前開偽造之趙家熙印章加蓋在該聲請狀上，再於同年月十九日以該聲請狀連同前揭
不實之股東決議錄，及台北市政府建設局核准解散登記函等資料，向臺灣臺北地方法
院呈報清算人。經該法院以八十年司字第二十號受理在案。又於同年二月四日偽造清
算人趙家熙名義之委託書，並偽蓋其印章於其上，授權孫夢民代表其本人就該法院呈
報清算人案件到庭應訊。其後又於同年五月二十四日冒用趙家熙之名義偽造民事聲請
狀一紙，並偽蓋趙家熙之印章於該聲請狀上，於同年六月十九日具狀向台灣台北地方
法院呈報公司清算完結。使該院承辦人員於呈報清算人卷宗上為准予備查之不實登載
，均足以生損害於台灣台北地方法院對於公司清算之管理及趙家熙等情。因而撤銷第
一審判決，改判仍依牽連犯關係從一重論處上訴人連續行使偽造私文書，足以生損害
於公眾及他人罪刑，固非無見。
惟查，(一)、按刑法第二百十五條業務上文書登載不實罪之成立，以從事業務之人，明
知為不實之事項，而登載於其業務上作成之文書，足以生損害於公眾或他人者，為其
構成之要件。而此所稱之「業務上作成之文書」，係指從事業務之人本於其業務上之
行為關係所制作之文書而言；倘非本於其業務上之行為關係所作成之文書，即非此所
謂之「業務上作成之文書」。原判決認定上訴人委請不知情之孫夢民，製作選任趙家
熙為清算人之群沛公司七十九年十一月廿一日，內容不實之股東決議錄，並持以行使
等情，而論以刑法第二百十六條、第二百十五條之行使業務上登載不實文書罪。惟依
該決議錄記載：「主席：甲○○、紀錄：藍影萍」，且該決議錄上並蓋有藍影萍之印
章；藍影萍在偵查中復陳稱該決議錄上之簽名非其所簽，但印章為其所蓋的等語（見
八十三年度偵續字第四三五號偵查卷第十二頁、第二十六頁）。查上訴人雖係群沛公
司之董事長，並為該公司股東會議之主席，然該公司股東決議錄上所記載之紀錄人員
既為藍影萍，則上訴人是否有制作上開股東決議錄之職務？即非全無疑義。原判決並
未說明其憑何認定上開股東決議錄係上訴人本於其業務上之行為關係所作成文書之理
由，遽論以刑法第二百十六條、第二百十五條之行使業務上登載不實文書罪，尚嫌理
由不備。又原判決既認定上開股東決議錄係上訴人委請孫夢民所制作，並非藍影萍所
紀錄，且該決議錄內所載之內容亦屬虛偽不實，何以藍影萍竟仍以紀錄人員之身分在
該決議錄內蓋章？究竟藍影萍對於偽造上開股東決議錄是否知情？其與上訴人之間有
無犯意聯絡及行為之分擔？此與判斷上訴人與藍影萍就偽造該股東決議錄部分是否為
共同正犯攸關，自有併予究明之必要。本院第一次發回時對此已加以指明，乃原審仍
未調查，理由內亦未加以論敘說明，自有調查未盡及理由不備之違法。(二)、原判決認
定上訴人以偽造之群沛公司股東決議錄及前揭解散登記申請書，向台北市政府建設局
申請解散登記，經該局承辦人員核准而於該公司之變更登記事項卡上為不實之登載，
復以偽造趙家熙名義之民事聲請狀，及偽造之前述股東決議錄，及台北市政府建設局
核准函等資料，向臺灣臺北地方法院聲請清算及呈報清算完畢，使該院承辦人員於呈
報清算人聲請卷宗上為准予備查之不實登載等情，而論以刑法第二百十四條之使公務
員登載不實公文書罪。惟查卷附台灣台北地方法院八十年司字第二十號民事聲請事件
卷宗影本內，僅其中八十年六月十九日收狀之民事聲請狀首頁上經承辦法官金學坪批
示「附卷」之字樣，並無該法院人員於呈報清算人聲請卷宗上為「准予備查」之記載
（見原審八十五年度上更(一)字第六一四號審理卷第九十一頁至第一○一頁）。則原判
決認定該法院人員於呈報清算人聲請卷宗上為「准予備查」之記載，已與卷內資料未
盡相符。且卷查上訴人以前揭偽造之文件向台北市政府建設局申請解散登記，除使該
局在群沛公司之變更登記事項卡為不實之登載外，並使該局於七十九年十二月十八日
以建一字第八六八八八號函覆群沛公司核准解散登記，並副知經濟部商業司及台北市
稅捐稽徵處中山分處（見同上審理卷第九十四頁反面），則該核准函件似亦屬上訴人
使公務員登載不實公文書之一。原判決對於上訴人併有使公務員登載不實事項於上開
核准函件之事實，並未於事實欄內詳細認定記載，理由內亦未併予論敘說明，亦有疏
漏。又原判決認定上訴人以偽造趙家熙名義之聲請狀，連同上開台北市政府建設局核
准解散登記函等資料，持向台灣台北地方法院呈報清算人等情。倘若無訛，則上訴人
先使台北市政府建設局承辦公務員在上開准許解散登記函內為不實之記載，復再檢附
該核准函件持向法院聲請呈報清算人而予以行使，則此部分應與刑法第二百十六條、
第二百十四條之行使公務員登載不實公文書罪之構成要件該當。乃原判決就此部分僅
論以刑法第二百十四條之罪，而未併論以前揭行使公務登載不實公文書罪，其適用法
則亦非允當。上訴意旨雖未指摘及此，然以上均係本院得依職權調查之事項，應認原
判決仍有撤銷發回之原因。
據上論結，應依刑事訴訟法第三百九十七條、第四百零一條，判決如主文
中      華      民      國    八十九    年      十      月     十九     日
                              最高法院刑事第八庭
                                  審判長法官  吳  雄  銘
                                        法官  池  啟  明
                                        法官  石  木  欽
                                        法官  郭  毓  洲
                                        法官  吳  三  龍
      右正本證明與原本無異
                                              書  記  官
中      華      民      國    八十九    年      十      月    二十三    日


司法院資訊處製作；財團法人民間司法改革基金會備份。
